【裁判字號】    92,易,1085
【裁判日期】    920728
【裁判案由】    恐嚇取財
【裁判全文】
臺灣高雄地方法院刑事判決                        九十二年度易字第一八五號
    公  訴  人  臺灣高雄地方法院檢察署檢察官
    被      告  乙○○
    被      告  己○○○
右列被告等因恐嚇取財案件，經檢察官提起公訴（九十二年度偵緝字第二一六、六六
０號），本院判決如左：
    主  文
乙○○意圖為自己及第三人不法之所有，以恐嚇使人將本人之物交付，處有期徒刑參
月，如易科罰金，以參佰元折算壹日。
己○○○無罪。
    事  實
一、乙○○與己○○○係男女朋友關係，乙○○曾以己○○○名義購買車牌號碼ＮＣ
    七─六二一號機車一台，緣於民國（下同）九十一年八月二十三日凌晨二時許，
    乙○○在高雄縣岡山鎮○○○路○段九十六巷八十六號前停車場，發現少年丙○○（另由臺灣高雄少年法院審理）正竊取該ＮＣ七─六二一號機車，並已將該車
    排氣管加以拆卸，其趨前加以逮捕後，丙○○供稱係由丁○○搭載至該處竊車，
    乙○○認丁○○亦為竊車共犯，遂要求丙○○撥打行動電話聯絡丁○○到場，待
    其抵達後，乙○○以欲商量該竊車事宜為由，經丙○○、丁○○同意，先駕車搭
    載渠二人至高雄縣岡山鎮○○○路某房屋內等候，後再至己○○○住處向其告知
    此事，並亦載其至前開房屋內參與討論，過程中乙○○首向丙○○、丁○○詢問
    上開竊車一事究係要交由警方處理，亦或賠償其所受損失，丙○○二人均答稱願
    賠償其損失後，乙○○即要求渠等聯絡家長到場商討賠償事宜，經丁○○聯絡其
    姐戊○○、少年丙○○聯絡其母甲○○到場後，乙○○基於意圖為自己及第三人
    不法所有之犯意，出言恐嚇稱：丙○○、丁○○須各賠償新台幣（下同）十五萬
    元，否則要報警查辦等語，丁○○、戊○○、甲○○及丙○○四人因此心生畏懼
    ，同意賠償三十萬元，戊○○並按照乙○○口述之意，書寫同意賠償三十萬元之
    和解書一紙，再由己○○○與丁○○、少年丙○○共同簽名後，於當日清晨五時
    許，乙○○搭載戊○○、江和壁返回住處，由戊○○先交付現金五萬元，甲○○
    交付現金二萬元予乙○○，並約定其餘二十三萬元須於每月二十日分期匯款一萬
    元入己○○○之姐蘭力玉枝之帳戶，嗣丁○○、丙○○不願支付上開賠償金額而
    報警查獲。
二、案經高雄市政府警察局鼓山分局報請台灣高雄地方法院檢察署檢察官偵查起訴。
    理  由
甲、被告乙○○部分：
一、訊據被告乙○○對其曾於上開時、地，因認少年丙○○、丁○○竊取其以己○○○名義所購買之機車，要求渠等聯絡家長到場商討賠償事宜，經丁○○聯絡姐戊○○、少年丙○○聯絡母親甲○○到場後，其出言表示：須賠償三十萬元，否則
    將報警查辦丙○○、丁○○二人竊盜犯行等語，渠四人為免送警究辦，同意賠償
    三十萬元，並簽訂和解書，先給付現金七萬元之事實均坦承不諱，惟矢口否認有
    何不法意圖，辯稱：當日係我抓到丙○○偷車，他打電話把丁○○叫進來後，我
    要打電話報警，他們拜託我不要報警，說要叫家長來討論賠償事宜，後他們家長
    來後，我向他們表示一人須賠償十五萬元，否則就報警處理，係他們自己願意賠
    償我損失云云。經查：右揭被告乙○○因認丙○○、丁○○竊取其出資購買之機
    車，要求渠等聯絡家長江和壁、戊○○到場後，以向司法警察機關告訴犯罪為要
    挾，要求賠償三十萬元，致令渠四人心生畏懼，同意該賠償金額，並先給付現金
    七萬元之情，業據被害人丁○○、戊○○、甲○○及丙○○四人於警訊及偵、審
    中指述綦詳外，復有和解書影本一紙附卷可稽。至被告乙○○雖不否認曾有上開
    要求賠償事實，然仍以前情置辯，否認有何不法所有意圖，惟按權利不得濫用，
    權利之行使以不超越社會通念可得容忍之程度，否則即難謂合法，又恐嚇之性質
    ，凡一切言語、舉動，係基於使人提供財物為目的，足以使他人生畏懼心者，均
    足當之，本件縱認丙○○、丁○○確有竊取被告乙○○所購買之上開機車，其並
    因此取得損害賠償請求權，該損害額至多亦僅係該機車之價額而已，惟其竟向被
    害人等索討三十萬元之賠償，顯已超越社會通念之賠償程度，並堪認係以移送法
    辦為由恫嚇被害人等，利用一般人不願受刑事追訴之弱點，以獲取高額之賠償，
    其有趁機恐嚇要挾之意甚明，再被害人等先支付之現金七萬元，已全數由被告乙○○取走，剩餘二十三萬元則要求被害人等分期匯入同案被告己○○○之姐蘭力
    玉枝之帳戶，並另向己○○○言明該筆款項可由其本人取得之情，除據同案被告
    己○○○於警訊供述明確外，亦可觀諸前開和解書內容自明，則被告乙○○主觀
    上除為自己外，亦有為第三人不法所有意圖甚為明確，自應成立恐嚇取財罪，是
    其前揭所辯，顯係卸責之詞並不足採，本件事證明確，被告乙○○犯行堪已認定
    。
二、核被告乙○○以向司法警察機關告訴犯罪為要挾，要求被害人等賠償超越社會通
    念之三十萬元價額，致令渠四人心生畏懼，同意賠償該金額，並先給付現金七萬
    元，所為係犯刑法第三百四十六條第一項之恐嚇取財罪。又其一恐嚇行為，同時
    侵害被害人等權益，係一行為而觸犯四個恐嚇取財罪，應依想像競合犯之規定，
    從一恐嚇取財罪處斷。爰審酌被告乙○○正值青壯年時期，不思以正當途徑賺取
    金錢，竟以恐嚇之方式獲取不法利益，犯罪之手段、目得、所生危害及所得利益
    ，及犯後大致坦承犯行等一切情狀，量處如主文所示之刑，並諭知易科罰金之折
    算標準。
乙、被告己○○○部分：
一、公訴意旨另以：被告己○○○於上開時、地與被告乙○○基於共同之犯意聯絡，
    由被告乙○○出言向被害人丁○○、戊○○、甲○○及丙○○恐嚇稱：須賠償三
    十萬元，否則要報警查辦等語，使被害人四人心生畏懼，同意賠償三十萬元，並
    由戊○○書寫同意賠償三十萬元之和解書，再由己○○○與丁○○、少年丙○○
    共同簽名，且由戊○○、甲○○先行交付現金七萬元，其餘則分期付款匯入己○○○之姐力玉枝之帳戶中，因認被告己○○○亦涉刑法第三百四十六條第一項之
    恐嚇取財罪。
二、按犯罪事實應依證據認定之，無證據不得推定其犯罪事實，又不能證明被告犯罪
    者，應諭知無罪之判決，刑事訴訟法第一百五十四條、第三百零一條第一項定有
    明文。又按刑事訴訟法上所謂認定犯罪事實之證據，係指足以認定被告確有犯罪
    行為之積極證據而言，如未能發現相當證據或證據不足以證明，自不能以推測或
    擬制之方法，以為裁判基礎，最高法院二十九年上字第三一０五號及四十年台上
    字第八十六號分別著有判例；又認定不利於被告之事實，須依積極證據，苟積極
    證據不足為不利被告之認定時，即應為有利於被告之認定，更不必有何有利之證
    據，最高法院三十年上字第八一六號判例參照。
三、公訴人認被告己○○○涉犯上開恐嚇取財罪嫌，無非係以被告己○○○坦承：曾
    向被害人表示不賠償就要報警等語，及和解書一紙為其論罪之依據。訊據被告己○○○堅決否認有何恐嚇取財犯行，辯稱：伊係到達現場聽乙○○與被害人等討
    論，才知道其要求被害人等賠償，過程中均係乙○○一人在和他們協調，伊並未
    參與討論云云。經查：被告乙○○對被害人等為上開恐嚇取財犯行之際，被告己○○○雖在場，惟全程未參與討論一節，據被害人丁○○到庭供稱：「（問：討
    論賠償事宜時，己○○○有無發表意見？）答：沒有，我跟己○○○說可不可以
    少一點，己○○○有幫我向乙○○問：可不可以少一點，乙○○說不可以。」、
    被害人丙○○供陳：我們有叫己○○○幫我們求情，己○○○說好，過去要幫我
    們求情時就被乙○○罵等語、被害人江和壁、戊○○陳稱：我們有要求己○○○
    把價錢降一下，他要過去跟乙○○講卻被他兇，後來就在旁不講話等語（均見本
    院九十二年五月十五日訊問筆錄），則被告己○○○於被告乙○○向被害人等要
    求賠償時，非但未參與討論，反代被害人等向被告乙○○說項可否降低賠償金額
    ，因遭被告乙○○責罵始作罷，堪認被告乙○○於上開討論過程中係立於一完全
    主導之地位，從而難認被告己○○○事先就要求被害人等賠償三十萬元，曾與被
    告乙○○達成共識，且如上述，既被害人丙○○坦承曾竊取上開機車，被告己○○○身為該機車名義上所有權人，自得主張損害賠償，倘其所要求賠償之金額尚
    非悖於社會通念應賠償之程度，縱以送警究辦為要求被害人等賠償之手段，該手
    段與目的間亦未失其平衡，自無法認其有何不法意圖，是縱被告己○○○曾向被
    害人等表示不賠償即欲報警之語，惟其既未與被告乙○○就該賠償金額上事先有
    所聯繫，後聽聞被告乙○○要求賠償金額過高，亦代被害人等表達降價之意，難
    認其與被告乙○○就上開恐嚇取財犯行間，有何犯意聯絡及行為分擔。至其後雖
    於該和解書上簽名，惟據被告乙○○供稱：己○○○對整個過程並不瞭解，是我
    和被害人等談好後，才要其在和解書簽名的等語（見本院九十二年六月十日訊問
    筆錄），堪認該和解書係在被告乙○○恐嚇行為完畢後才加簽署，同無法就此遽
    認渠等有何共犯關係，是本件尚乏積極證據足資證明被告己○○○有公訴人指述
    之上開犯行，既不能證明被告己○○○犯罪，揆諸前開說明及本諸「罪證有疑，
    利於被告」之證據法則，依法自應為被告己○○○無罪之諭知。
據上論斷，應依刑事訴訟法第二百九十九條第一項前段、第三百零一條第一項，刑法
第三百四十六條第一項、第四十一條第一項，罰金罰鍰提高標準條例第一條前段、第
二條判決如主文。
本案經檢察官陳碧霞到庭執行職務。
中      華      民      國      九十二      年    七    月    二十八    日
                                  臺灣高雄地方法院刑事庭
                                      審判長法官    黃三友
                                            法官    王雅苑
                                            法官    黃宗揚
右正本證明與原本無異。
如不服本判決，應於判決送達後十日內，向本院提出上訴狀。
                                          書記官    陳掌珠
中      華      民      國      九十二      年    七    月    二十八    日
刑法第三百四十六條：
  意圖為自己或第三人不法之所有，以恐嚇使人將本人或第三人之物交付者，處六月
  以上五年以下有期徒刑，得併科一千元以下罰金。
  以前項方法得財產上不法之利益，或使第三人得之者，亦同。
  前二項之未遂犯罰之。


司法院資訊處製作；財團法人民間司法改革基金會備份。
